最　高　行　政　法　院　判　決
　　　　　　　　　　　　　　　94年度判字第00152號
上　訴　人　乙○○
訴訟代理人　郭心潔
　　　　　　林瑞彬律師
被 上訴 人　財政部臺北市國稅局
代　表　人　甲○○
上列當事人間因贈與稅事件，上訴人對於中華民國92年7月31日
臺北高等行政法院91年度訴字第2342號判決，提起上訴。本院判
決如下：
　　主  文
上訴駁回。
上訴審訴訟費用由上訴人負擔。
　　理  由
一、本件上訴人在原審起訴主張：(一)上訴人轉讓系爭股份之價格
    並未顯著不相當，無遺產及贈與稅法第5條第2款之情形：1.
    按「財產之移動，具有左列各款情形之一者，以贈與論，依
    本法規定，課徵贈與稅：．．．二、以顯著不相當之代價，
    讓與財產、免除或承擔債務者，其差額部分。（餘略）」、
    「未上市或上櫃之股份有限公司股票，除前條第2項規定情
    形外，應以繼承開始日或贈與日該公司之資產淨值估定之。
    」分別為遺產及贈與稅法第5條第2款與同法施行細則第29條
    第1項所規定。次按「遺產及贈與稅法施行細則第29條所稱
    『資產淨值』一詞，係指營利事業資產總額與負債總額之差
    額而言。」、「未上市公司股票價值之核估，其公司淨值之
    計算，應以各該公司資產負債表中之本期損益減除依規定稅
    率核計應納營利事業所得稅額。」分別為財政部66年8月15
    日台財稅第35440號函（下稱66年函）及財政部67年4月20日
    台財稅第32540號函（下稱67年函）所明示。2.上訴人於83
    年12月29日以每股13.5元之價格將弘裕投資股份公司（下稱
    弘裕公司）股份69萬股出售予訴外人洪裕超，因弘裕公司並
    非上市或上櫃公司，亦非公開發行公司，買賣當日並無資產
    負債表可供參考，乃以弘裕公司所提供83年6月30日之資產
    負債表之每股淨值13.65元為參考，議定以每股13.5元之價
    格成交，並於交易次日申報繳納證券交易稅2萬7,945元，並
    無遺產及贈與稅法第5條第2款所稱「以顯著不相當之代價讓
    與財產」之情事。(二)被上訴人所引財政部70年12月20日台財
    稅第40833號函，其適法性顯有疑義：1.稽徵機關之核定數
    不可能及時提供上訴人決定出售股票價格，且其核定數通常
    高於會計師之查定數：(1)按「核算遺產及贈與稅法施行細則
    第29條第1項所謂之資產淨額時，對於公司未分配盈餘之計
    算，應以經稽徵機關核定者為準。．．．」為財政部70年12
    月20日台財稅第40833號函（下稱70年函）明示，亦為被上
    訴人據以對本件為核定之依據。惟查前開解釋函顯逾前開遺
    產及贈與稅法第5條第2款及同法施行細則第29條之文義所得
    解釋範圍，蓋：稽徵機關係在股東售出股票之次年下半年
    以後，才能依法核定公司之未分配盈餘，故股東在出售股票
    之時所得參考不可能有稽徵機關所為之賣出當年度或近期未
    分配盈餘之核定資料，本件上訴人於83年12月29日出售弘裕
    公司股份時，並無被上訴人所據以為本件認定基礎之「83及
    83年度稽徵機關核定未分配盈餘」資料，上訴人要如何以之
    計算出售價格？故前開解釋函令顯非適法。稽徵機關在核
    定公司之營利事業所得稅時，因所得稅法係以合理徵稅為目
    的，對於某些收入或費用之認列之規定，與公司法、商業會
    計法及商業會計處理準則係以真實反映公司盈虧為目的有所
    出入，例如有些收入依所得稅法應認列，因而調增課稅所得
    額，然依公司法、商業會計法及商業會計處理準則卻不得認
    列，有些費用依所得稅法不得列報，然依公司法、商業會計
    法及商業會計處理準則之規定，公司在編製財務報表時仍應
    列為費用，例如所得稅法第37條對交際費之認列設有限額規
    定，但對超過該法條限額之交際費仍應列為費用，又例如公
    司收到被投資公司股票股利在財務報表上不列為所得，但在
    申報營利事業未分配盈餘時需以面額計入，類似此二種情形
    所在多有，導致稽徵機關認定之盈餘數無法真實反映公司實
    際創造之盈餘，因此造成稽徵機關認定之盈餘數通常會比會
    計師按照公司法、商業會計法及商業會計處理準則查核之查
    定數為多（本件屬之）。另依公司法及相關法令之規定，公
    司決議發放股利之金額上限是財務報表上之保留盈餘金額，
    而非稽徵機關認定之盈餘數，準此，稽徵機關根據所得稅法
    對公司之營利事業所得稅為核定，其係因所得稅法之特殊規
    定而為，其核定之盈餘數僅為課徵營利事業所得稅之依據，
    至於一般公司價值之認定，應回歸依公司法、商業會計法及
    商業會計處理準則規定編製之財務報表為計算參考之依據，
    始符人民交易常態。試問財政部證券暨期貨管理委員會何時
    要求過上市、櫃公司將稅捐機關另行核定之盈餘數公告供投
    資人參考？故被上訴人容許上市、櫃公司股東出售股份可依
    公開市場價格而不需考慮稅捐機關對盈餘之核定數，但卻要
    求買賣其餘公司股票一定要考慮稅捐機關之核定，顯違平等
    原則，亦違經驗法則。2.核定本件之計算依據不合理：被上
    訴人核定本件之計算依據，係以其對弘裕公司歷年之核定數
    為計算基準，認弘裕公司82年12月31日及83年12月31日之每
    股淨值分別為18.27元〔計算式：（股本50,000,000+法定公
    積4,326,817+未分配盈餘37,046,250）÷資本額50,000,000
    ×面額10=18.27〕及24.03元〔計算式：（股本50,000,000+
    資本公積1,550,620+法定公積7,206,313+未分配盈餘61,411
    ,096）÷資本額50,000,000×面額10=24.03〕，因而據以計
    算買賣當日之每股淨值「應」為24.00元〔計算式：18.27 +
    （24.03-18.27）×363/365=24.00元〕，然被上訴人核定之
    未分配盈餘及相關資本公積之金額，僅為依所得稅法規定核
    定公司營利事業所得稅之結果，與依公司法、商業會計法及
    商業會計處理準則規定所計算出之公司資產淨值顯不相當，
    且此資訊為上訴人出售股份時所不知，故上開數據顯非能涵
    攝遺產及贈與稅法第5條第2款「顯著不相當」及同法施行細
    則第29條「資產淨值」之概念，而顯不足採。(三)被上訴人以
    弘裕公司營利事業所得稅結算申報經稅捐機關核定之未分配
    盈餘，而非該公司決算實際之未分配盈餘，據以核課每股淨
    值，既不合法，亦不合一般交易通念：1.對於未公開發行公
    司股票之買賣，一般投資人在決定買賣價格時，依公司法編
    製之財務報表為投資人之第一項參考依據，因該財務報表能
    正確反映公司目前配發股利之能力（即目前帳上之保留盈餘
    ），然後再參酌其他因素，如流動性、產業前景、各項財務
    比例等，買賣雙方即據以合意決定成交價格；至稅捐機關對
    公司營利事業所得稅之核定保留盈餘，若該核定之保留盈餘
    大於依公司法及相關會計法令編製財務報表之保留盈餘，然
    依公司法規定，該稅捐機關所核定之保留盈餘並非真正之盈
    餘，並無法分配予股東，是以一般社會交易習慣，在決定未
    公開發行公司之每股淨值時，並不會考慮稅捐機關依所得稅
    法核定之公司未分配盈餘金額。本件以最近6月30日財務報
    表每股淨值13.65元，參考其他因素後以13.5元成交，應屬
    符合一般交易通則。2.此外，在決定買賣價格時，若需依稅
    捐機關核定之保留盈餘數額計算每股淨值，因實務上稅捐機
    關之核定往往會在營利事業所得稅申報後一、二年才會作成
    ，則成交價格必需等稅捐機關核定後才能決定，如此買賣雙
    方才能避免買賣當時並無以顯著不相當代價之主觀意思讓與
    財產卻遭核課贈與稅之風險，在此情況下，未上市公司股票
    之流動性將受到非常嚴重之影響，且將紊亂未上市公司股票
    之交易秩序，被上訴人引為核定依據之70年函明顯違背前述
    經驗法則。3.弘裕公司帳載每股淨值，係依行為時公司法第
    20條第1項及第2項，第228條第1項，證券交易法第36條第1
    項，商業會計法等相關法律規定記錄、編製財務報表，並經
    會計師查核簽證，交監察人查核，符合前揭遺產及贈與稅法
    施行細則第29條及66年函釋之規定，足以為股東及投資人取
    決讓受股份行為時之依據。被上訴人援引70年函主張計算資
    產淨值時，對於公司未分配盈餘之計算，應以經稽徵機關核
    定者為準，已明顯與遺產及贈與稅法、公司法、證券交易法
    及商業會計法不符。再者，稽徵機關核定之未分配盈餘並非
    公開資訊，亦不見於公司之財務報表，又稽徵機關核定未分
    配盈餘時間均落後於交易日，投資人實無法預知稽徵機關之
    核定數；今投資人以前述符合法令且係公開資訊之財務報表
    作為投資依據，卻遭被上訴人以70年函推翻，實屬無稽。
    (四)被上訴人以上訴人出售股份以後之核定未分配盈餘核定股
    份淨值，顯於法不合：上訴人於83年12月29日出售弘裕公司
    股份，當時可依據參考之弘裕公司財務資料為其83年6月30
    日當日之資產負債表，該公司83年度之營利事業所得稅被上
    訴人至85年7月2日方作成核定、82年度之營利事業所得稅被
    上訴人至85年4月8日方作成核定，於上訴人決定買賣時或未
    核定、或尚未申報，尚無法提供給股東供其轉讓股份時決定
    價款之參考，該核定資料亦非一般社會通念上決定買賣價格
    之參考依據，被上訴人於上訴人出售系爭股份之後，才核定
    以前年度之盈餘，而以依所得稅法計算出、但依公司法卻是
    不存在且不能分配之保留盈餘要求上訴人以此做為出售股份
    價款之基準，已有違遺產及贈與稅法第5條之立法意旨。(五)
    本件移轉價格並未顯著低於資產淨值：1.被上訴人所引之70
    年函不能適用於本件，即應回歸如第一點所述之相關法令之
    規定，查弘裕公司係為未公開上市公司，其股票價值應以其
    資產淨值核算之，而資產淨額為其資產總額與負債總額之差
    額，應無疑義。上訴人出售本件系爭股票時，向弘裕公司要
    求提供當天資產負債表作為出售價格之參考，因該公司為一
    般之公司，尚非屬股票公開上市之公司，未編有當天之資產
    負債表（註：當天之資產負債表係指當天營業結束後，始能
    編製，而股票移轉業非營業結束後，所以，實際上不可能編
    製供移轉股票之參考用。），乃提供83年6月30日之資產負
    債表，每股淨值為13.65元，元月至12月間並無重大會計事
    項，上訴人以每股13.50元出售並無低於資產淨值。縱使被
    上訴人不能認同該淨值，如以83年12月31日之資產淨值計
    算，其每股淨值為15.87元〔計算式：(82.12.31淨值64,88
    1,676+ 83.12.29止之本期損益14,462,087）÷5,000,000=
    15.87〕，出售價格為資產淨值之85%，差額僅達15%，並未
    達顯著偏低要件，被上訴人重核復查之淨值達24元，顯有錯
    誤。2.次查被上訴人以83年12月31日之淨值比例核定計算每
    股資產淨值，絕非83年12月29日交易日之正確淨值。本件被
    上訴人重新計算系爭股票移轉日當天每股淨值為24元係將經
    查閱弘裕公司83年12月31日按權益法認列之投資收益3,502
    萬9,876元併入計算，但權益法之投資收益係未實現之投資
    收益，一般需等被投資公司完成年度決算後，才能依持股比
    例計算記帳，被投資公司辦理決定，需時數月，無法在12月
    29日完成，故在計算交易日之正確淨值時，此投資收益不應
    列入計算。(六)參酌相關判決見解，被上訴人之核定顯有違誤
    ，應予撤銷：弘裕公司之財務報表業經會計師查核簽證交監
    察人查核後，並提請股東會承認，顯見該財務報表已具公信
    力，已成為投資人分析公司財務的基本資料，可謂已使一般
    投資人所信賴。若被上訴人核課贈與稅時另有一套計算標準
    ，致投資人出售股票時尚有被課徵贈與稅之風險，則有違租
    稅法律主義下之合法與信賴保護兼顧原則，並將紊亂社會交
    易秩序。本院86年度判字第857號判決明白表示若納稅義務
    人提出該公司財務報表證明該股票出售價格並未偏低，則被
    上訴人逕以自行核定價格認定納稅義務人係以顯著不相當之
    價格轉讓，即有疏略，而撤銷該案再訴願決定、訴願決定及
    原處分。另原審法院90年度訴字第4256號判決亦以：「按稽
    徵機關在營利事業所得稅上核定之盈餘，係主管稽徵機關以
    其核定之營利事業所得減除同條項各款所列之餘額，其目的
    係作為核課營利事業所得稅之基準，在所得方面，有時主管
    稽徵機關以營利事業之同業利潤標準計算該營利事業之所得
    ，並非營利事業之實際所得，在支出方面，主管稽徵機關營
    利事業所報之支出大都有相當程度刪減，因之，稽徵機關核
    定之未分配盈餘並非營利事業之實質所得；按自從政府停徵
    證券交易所得稅，改徵證券交易稅後，證券交易僅須課徵千
    分之三之交易稅，稅捐負擔不重，證券交易人似無為區區證
    券交易稅，而故意低報其交易額，干冒被課鉅額贈與稅之風
    險。從而，依行為時遺產及贈與稅法施行細則第29條第1項
    之規定估算贈與日未公開上市之公司股票價值時，上訴人主
    張應以經會計師簽證、監察人查核提請股東會決議之實際盈
    餘數額為計算基礎，較接近市值（本院81年度判字第1019號
    及86年度判字第857號判決參照），即非無研究餘地。」而
    撤銷該案之訴願決定及原處分，亦即原審法院90年度訴字第
    4256號判決已否認被上訴人於本件之作法為可採，即否認被
    上訴人得以交易2、3年後稅捐機關之核定作為未上市公司之
    合理交易價值，而雖於判決仍錯誤引用了該案股票交易後才
    能獲得之會計師簽證報告為計算基礎，但確肯認被上訴人於
    本件之認事用法顯有錯誤，應足為參考。本件上訴人已提供
    各項金額及相關參考資料證明系爭買賣並未有遺產及贈與稅
    法第5條第2款之情事，參酌前揭判決見解，被上訴人重核復
    查決定及財政部之訴願決定實有可議之處。(七)本件之爭點為
    ：上訴人於83年12月29日將弘裕公司股票69萬股以每股13.5
    元之價格出售予訴外人洪裕超，是否屬遺產及贈與稅法第5
    條第2款所規範「以顯著不相當之代價，讓與財產、免除或
    承擔債務者，其差額部分。」之情形。被上訴人主張應依財
    政部相關解釋函令及其於85年4月8日及同年7月2日作成之弘
    裕公司82年度及83年度營利事業所得稅核定通知書之未分配
    盈餘金額計算，認定出售股票當日弘裕公司之淨值應為每股
    24元，因而認定上訴人有「以顯著不相當之代價讓與財產」
    之情形，而對上訴人發單課徵贈與稅。惟查被上訴人之主張
    有諸多謬誤，茲析述如下：(八)稅捐最高主管機關財政部亦認
    以買賣後方核定之未分配盈餘為認定「顯著不相當代價」之
    標準並不合理：1.在財政部89年間作成之一訴願決定書中，
    訴願決定理由明確指出：「本件系爭股票之移轉日為83年度
    8月4日，又ＸＸ公司並提示當日之資產負債表及損益表供核
    ；原處分機關逕以稽徵機關核定之ＸＸ公司83年度營利事業
    所得，計算資產淨值，核欠妥適。」、「原處分機關核定訴
    願人配偶吳ＸＸ於同日移轉ＸＸ公司之股票資產淨值，有關
    82年度盈餘數係採行該公司之申報數，是否當年度之營利事
    業所得稅在移轉日當時尚未核定？核有查明之必要。」明確
    可知稅捐最高主管機關財政部亦認如以買賣後方核定之未分
    配盈餘金額作為判斷「以顯著不相當代價讓與財產」之標準
    並不合理。2.至被上訴人於準備程序中所主張原審法院90年
    度訴字第4649號判決，該判決理由雖認：「財政部65年7月
    9日台財稅第34594號及70年12月30日台財稅第40833號函釋
    有案。上開各函釋，乃財政部基於其最高稅捐稽徵主管機關
    之職權，為執行遺產及贈與稅法有關稅捐徵收之規定，就未
    上市公司股票時價之計算，如何依其公司資產淨值估定之技
    術性事項，所為闡釋，符合當時遺產及贈與稅法第10條第1
    項以時價為估價原則之法意，自得予適用。」但該判決僅係
    就此個案在證據之採擇上認為該案得適用財政部65年7月9日
    台財稅第34594號函及70年12月30日台財稅第40833號函釋，
    但在上訴人可具體指出稅捐機關之核定有不符經驗法則或論
    理法則之時，該判決並未明示仍應適用財政部函釋。且原審
    法院90年度訴字第4256號及同年度訴字第7038號判決理由即
    指出：「依司法院釋字第536號解釋，係認未上市或上櫃公
    司之股票價值之估算方法，不宜由行政機關以行政命令訂定
    其估算方法，應由法律或依法律授權於施行細則訂定，從而
    ，被上訴人沿用財政部之函令解釋（財政部65年7月9日台財
    稅第34594號函及70年12月30日台財稅第40833號函），以稽
    徵機關所核定之系爭股票所屬公司之未分配盈餘暨法定公積
    ，估算而得之資產價值為系爭股票價值，並以之核定其交易
    價格是否應課徵贈與稅，已與上開司法院釋字第536號解釋
    意旨不符。．．．稽徵機關核定之未分配盈餘並非營利事業
    之實質所得。」故就本件而言，原審法院90年度訴字第4256
    號及同年度訴字第7038號判決理由於本件之適用，應較符合
    經驗法則及論理法則。(九)稽徵機關核定之未分配盈餘，係為
    稽徵營利事業所得稅，所得稅法等相關法令而計算之未分配
    盈餘金額，並非營利事業之實質所得，該金額不能反映營利
    事業之真實價值：1.依社會交易通念，在買賣公司股票時，
    首要之參考資料為公司依公司法、商業會計法及商業會計準
    則編製之財務報表。因依公司法之規定，公司可分配之盈餘
    以依商業會計準則編製之財務報表所載未分配盈餘科目金額
    為限（公司法第228條第1、2項及第232條參照），至本件被
    上訴人依行為時所得稅法第76條之1計算之未分配盈餘，為
    兩稅合一之前，為計算營利事業未分配盈餘是否有超限而需
    強制歸課之金額，被上訴人主張之未分配盈餘金額，並非弘
    裕公司依公司法真正能分配予股東之未分配盈餘，是被上訴
    人主張之未分配盈餘無法反映弘裕公司之真實價值。2.且依
    所得稅法之規定，稽徵機關核定之未分配盈餘與依會計原則
    計算之未分配盈餘一般而言均會有差異，例如股利所得，一
    公司取得被投資公司發放之股票股利，依稅法之規定，需以
    該股票之面額計入所得依法課稅，然依會計原則，公司取得
    股票股利，謹註記股數增加，並非所得，此僅為依稅法計算
    與依會計原則計算造成未分配盈餘差異之態樣之一，且對有
    轉投資金額之營利事業而言，依稅法計算之未分配盈餘並無
    法忠實表達此等營利事業之真實價值，自不足作為一般人買
    賣股票時所應參考之資訊。(十)被上訴人認定弘裕公司83年12
    月29日之淨值24元，此資訊於買賣當時，連被上訴人亦尚不
    得而知，上訴人於買賣時並無法預知此資訊：1.遺產及贈與
    稅法第5條第2款「以顯著不相當之代價，讓與財產．．．，
    其差額部分」以贈與論，應係指出售人於出售財產時主觀上
    已得知其出售之財產價值與售價間有顯著不相當之差異，如
    此稅捐機關方能以本款核課贈與稅，惟一般人如於出售時得
    知二種價格有如此顯不相當之差異，應不會以較低之價格出
    售。如以買賣成交後經過相當時間之時間才產生之資訊推斷
    出售人於買賣當時即應知道該資料，而以買賣後方產生之資
    訊論斷之前的買賣為前揭遺產及贈與稅法第5條第2款之情形
    ，此係要求納稅義務人於出售股票之時即能較稅捐機關更早
    且正確計算出股票買賣標的公司依稅法計算之公司淨值，且
    納稅義務人之計算與稅捐機關計算之結果不一致時，非但因
    無從改變原來雙方已協議成之買賣關係而遭受損失，更要負
    擔鉅額贈與稅，此明顯增加法律所無之限制，而違反租稅法
    律主義甚鉅。2.被上訴人出售系爭股票時所能得知之資料為
    該公司83年6月30日之財務報表（即俗稱之半年報），而被
    上訴人計算系爭股票買賣日弘裕公司83年12月29日之淨值為
    24元，係依據其於85年4月8日及同年7月2日方作成之弘裕公
    司82及83年度營利事業所得稅核定通知書計算而得，然該核
    定通知書上之金額於上訴人83年12月29日出售弘裕公司股票
    時，連被上訴人都尚無從得知，以此買賣成交後一年半後才
    會得知之資訊核課贈與稅，明顯違反經驗法則及論理法則。
    (十一)被上訴人未提出任何證據而主張弘裕公司經會計師查核簽
    證之財務報表未經其審核，因而不予採認，顯有違法：蓋稅
    捐機關作成之營利事業所得稅核定通知書，係稅捐機關依所
    得稅法等相關規定，為稽徵營利事業所得稅之目的而作成，
    其目的在於反映營利事業負擔稅捐之能力，亦即「量能課稅
    」原則。然經會計師查核簽證之財務報表，係依商業會計法
    、商業會計準則及一般公認會計原則所編製，其目的在於反
    映企業之真實價值，亦即「忠實表達」、「充實揭露」原則
    。揆諸學界及實務界，似無人主張依稅法規定編製之財務報
    表（核定通知書）較依一般公認會計原則編製之財務報表更
    能正確表達企業之真實價值。因此，在判斷本件上訴人與訴
    外人協商買賣弘裕公司股票是否有「以顯著不相當代價」出
    售之情事時，一般人判斷的標準均會以忠實表達企業價值為
    目的而編製之財務報表為準，而非以課徵營利事業所得稅為
    目的編製之財務報表為準。如被上訴人對上訴人主張之財務
    報表認有不實不擬採信，則被上訴人應負舉證責任，證明其
    依所得稅法、為稽徵營利事業所得稅而編製之財務報表較弘
    裕公司依一般公認會計原則編製之財務報表更能正確反映弘
    裕公司之真實價值，為此訴請撤銷訴願決定及原處分之判決
    。
二、被上訴人則以：(一)上訴人於83年12月29日將其所有弘裕公司
    股票計69萬股，以低於當日該公司股票每股淨值29.38元之
    價格，即每股13.5元出售予洪裕超，涉及以顯著不相當代價
    讓與財產，應以贈與論之情事，被上訴人於88年12月3日以
    財北國稅審二字第88048849號函通知上訴人申報贈與稅，上
    訴人於88年12月10日來函說明雙方議定以13.5元成交，被上
    訴人原核定以其主張均非屬財政部67年7月28日台財稅第350
    26號函之其他客觀因素足以影響讓售價格者，又因弘裕公司
    未能提示系爭股票移轉日之資產負債表，被上訴人原核定乃
    以經稽徵機關核定移轉日（即83年12月29日）之前後兩期即
    82年及83年度之未分配盈餘計算資產淨值，核算前後期每股
    淨值為23.34元及29.41元，並依據前後期每股淨值核算系爭
    股票移轉日83年12月29日每股淨值29.38元，[計算式：23.3
    4+(29.41-23.34)×363/365]，與移轉價格每股13.5元之差
    額以贈與論，並按移轉股數69萬股，核定本件贈與額1,095
    萬7,200元。上訴人不服，申經被上訴人復查結果，未獲變
    更，提起訴願，案經財政部90年1月11日台財訴第000000000
    0號訴願決定，略以茲據被上訴人89年12月5日財北國稅法字
    第89045426號答辯函稱，原核定系爭弘裕公司每股淨值，所
    依據之未分配盈餘清單，無79年度資料，經重新調閱該年度
    未分配盈餘清單，重新核算每股淨值為24.00元，贈與額為
    724萬5,000元，是與原復查決定贈與額1,095萬7,200元之差
    額為371萬2,200元，應予核減等語，既經被上訴人陳明確實
    有誤，爰將此部分原處分撤銷，著由被上訴人另為處分。嗣
    被上訴人重核復查結果，以系爭弘裕公司股票價值，經重新
    核算每股淨值為24.00元〔計算式：(股本50,000,000+法定
    公積4,326,817+未分配盈餘37,046,250)/資本額50,000,000
    ×面額10=18.27（82年度）、股本50,000,000+資本公積1,5
    50,620+法定公積7,206,313+未分配盈餘61,411,096/資本額
    50,000,000×面額10=24.03（83年度）；18.27+(24.03-18.
    27)×363/365=24.00〕，贈與額為724萬5,000元，是與原復
    查決定贈與額1,095萬7,200元之差額為371萬2,200元，予以
    核減。(二)上訴人主張依弘裕公司83年6月30日之資產負債表
    ，每股淨值為12.98元，又依弘裕公司83年12月31日之資產
    負債表，每股15.87元，其以13.5元成交，並未顯著偏低等
    情，經查對於該公司淨值之計算，除股本外，無論資本公積
    、法定公積及累積未分配盈餘，均取決於該公司每年盈餘，
    而未分配盈餘之計算，應以稽徵機關核定者為準。又稅務會
    計與財務會計之計算依據與基礎，原即有異，租稅之課徵，
    自應以租稅法之有關規定為準據，而公司組織之營利事業，
    其損益計算項目，因超越規定之列支標準，未准列支，具有
    合法憑證及能提出正當理由者，主管稽徵機關於核算其累積
    未分配盈餘時，應自核定之營利事業所得額中予以減除，上
    訴人所主張弘裕公司83年6月30日之資產負債表，未經會計
    師簽證，且未經稽徵機關核定，尚難執為核算系爭股票移轉
    時弘裕公司資產淨值之依據，所稱系爭股票移轉日之股價應
    以財務會計之每股淨值核計，自不足採等語作為抗辯。
三、原審斟酌全辯論意旨及調查證據之結果以：(一)按「財產之移
    動具有左列各款情形之一者，以贈與論，依本法規定，課徵
    贈與稅：一、．．．二、以顯著不相當之代價，讓與財產、
    免除或承擔債務者，其差額部分。．．．」、「除第20條所
    規定之贈與外，贈與人在一年內贈與他人之財產總值超過贈
    與稅免稅額時，應於超過免稅額之贈與行為發生後三十日內
    ，向主管稽徵機關依本法規定辦理贈與稅申報。」、「未公
    開上市之公司股票，以繼承開始日或贈與日該公司之資產淨
    值估定之。」分別為行為時遺產及贈與稅法第5條第2款、第
    24條及同法施行細則第29條第1項所明定。又「．．．三、
    公司行號於被繼承人死亡時或贈與人為贈與行為時，如未編
    製資產負債表，但於申報時或稽徵機關核定遺產稅或贈與稅
    時，已編有資產負債表者，得以該公司行號前期結算之資產
    淨值，加計前後兩期淨值之差額，按經過日數占兩結算期間
    總日數之比例，核算其股票價值。」、「核算遺產及贈與稅
    法施行細則第29條第1項所謂之資產淨值時，對於公司未分
    配盈餘之計算，應以經稽徵機關核定者為準．．．。」、「
    ．．．未公開上市之公司股票，以繼承開始日或贈與日該公
    司之資產淨值估定之，故股票持有人，其股票以低於讓售日
    該公司資產淨值估定之價格出售者，其每股資產淨值與讓售
    股票價格間之差額，即為稽徵機關認定是否以顯著不相當代
    價讓與財產之主要參考資料，惟如有其他客觀因素對其讓售
    價格有影響者，仍可作為核課之參考。」分別為財政部65年
    7月9日台財稅第34594號函、70年12月30日台財稅第40833號
    函、67年7月28日台財稅第35026號函釋有案。上開函釋，係
    財政部基於職權所為釋示，未逾越法律規定，自可適用。(二)
    本件上訴人於83年12月29日以每股13.5元價格移轉所有未上
    市（櫃）之弘裕公司股票69萬股予洪裕超，經被上訴人查得
    移轉日弘裕公司股票每股淨值29.38元，以上訴人涉有以顯
    著不相當代價讓與財產，其差額應以贈與論之情事，被上訴
    人乃函請上訴人提出說明並申報贈與，上訴人說明系爭股票
    以每股13.5元成交，被上訴人遂核定其83年度贈與總額1,09
    5萬7,200元，淨額為1,050萬7,200元，應納贈與稅額230萬
    8,770元。上訴人不服，主張弘裕公司82年度申報淨值為每
    股12.98元，參考議定以13.5元成交，無贈與等語，申經被
    上訴人復查結果，未獲變更，提起訴願，經財政部決定撤銷
    原處分，著由被上訴人另為處分。嗣經被上訴人重為復查結
    果，核減贈與額371萬2,200元，變更贈與總額為724萬5,000
    元，淨額為679萬5,000元。(三)經查，上訴人於83年12月29日
    將其所有弘裕公司股票計69萬股，以低於該公司當日股票每
    股淨值29.38元之價格，即每股13.5元售予洪裕超，涉有以
    顯著不相當之代價讓與財產，應以贈與論之情事，經被上訴
    人以書函通知申報贈與稅，上訴人函復其以13.5元出售弘裕
    公司股票，價格適當，並無贈與行為，被上訴人以上訴人未
    提出有客觀因素足以影響其以售價13.5元即低於該公司資產
    淨值之參考資料，且弘裕公司亦未能提示上開股票移轉日之
    公司資產負債表，乃核定以經稽徵機關核定移轉日即83年12
    月29日之前後兩期82年及83年度之未分配盈餘計算資產淨值
    ，核算前後期每股淨值分別為23.34元及29.41元，並依據前
    後期每股淨值核算系爭股票移轉日之每股淨值29.38元（計
    算式：23.34+(29.41-23.34)×363/365），與移轉價格13.5
    元之差額15.88元（計算式：29.38-13.5），並按移轉股數
    69萬股，核定本件贈與額1,095萬7,200元。上訴人不服，循
    序申請復查，提起訴願，被上訴人依訴願決定意旨，重核復
    查結果，核算系爭股票移轉日每股淨值為24.00元〔計算式
    ：（股本50,000,000+法定公積4,326,817+未分配盈餘37,04
    6,250)/資本額50,000,000×面額10=18.27（82年度）、股
    本50,000,000 +資本公積1,550,620 +法定公積7,206,313+
    未分配盈餘61,411,096/資本額50,000,000×面額10=24.03
    （83年度）；18.27+(24.03- 18.27)×363/365=24.00〕，
    贈與額為724萬5,000元，是與原復查決定贈與額1,095萬7,2
    00元之差額為371萬2,200元，予以核減，亦有審核結果增減
    金額變更比較表附原處分卷可按，揆諸首揭規定及說明，自
    無不合。(四)查上訴人出售弘裕公司股票，對於該公司淨值之
    計算，除股本外，無論資本公積、法定公積及累積未分配盈
    餘，均取決於該公司每年盈餘，而未分配盈餘計算，應以稽
    徵機關核定者為準。又稅務會計與財務會計之計算依據與基
    礎，原即有異，租稅之課徵，自應以租稅法之有關規定為準
    據，而公司組織之營利事業，其損益計算項目，因超越規定
    之列支標準，未准列支，具有合法憑證及能提出正當理由者
    ，主管稽徵機關於核算其累積未分配盈餘時，應自核定之營
    利事業所得額中予以減除，上訴人所主張弘裕公司83年6月
    30日之資產負債表，未經會計師簽證，且未經稽徵機關核定
    ，尚難執為核算系爭股票移轉時弘裕公司資產淨值之依據，
    所稱系爭股票移轉日之股價應以財務會計之每股淨值核計，
    以及售價未顯著偏低等語，洵不足採，原處分核無違誤，訴
    願決定，予以維持，亦無不合，因而為上訴人敗訴之判決。
四、本院核原判決依上開規定及說明，尚無違背法令。上訴意旨
    仍執陳詞並引用最高法院40年台上字第144號判例據以指摘
    原判決有不適用法規或適用不當及不備理由之違背法令，聲
    明廢棄改判。惟查：本院職司行政訴訟，依法僅依本院判例
    審判，最高法院之判例在本院採為判例以前，本院核無遵循
    之必要。次按財政部依本法或稅法所發布之解釋函令，對於
    據以申請之案件有其適用。為稅捐稽徵法第1條之1定有明文
    。復為司法院釋字第287號解釋所肯認，本件原判決維持被
    上訴人引用財政部所為之函釋之原處分，依上開規定及司法
    院解釋，難謂有不適用法規或適用不當之違背法令。原判決
    既已論明上訴人所主張83年6月30日之資產負債表，未經會
    計師簽證，且未經稽徵機關查核，尚難執為本件核算系爭股
    票移轉時弘裕公司資產淨值之依據，則原判決亦難謂有不備
    理由之違背法令。蓋上訴人出賣系爭股票多達69萬股，佔弘
    裕公司全部資本額500萬股中十分之一以上。乃該公司之大
    股東，對其所依據之公司資產負債表未經會計師簽證之事實
    難謂不知，從而上訴意旨無非上訴人持其主觀法律見解之歧
    異，斤斤指摘，核無足取。應認本件上訴意旨為無理由，應
    予駁回。
據上論結，本件上訴為無理由，爰依行政訴訟法第255條第1項、
第98條第3項前段，判決如主文。
中    華    民    國    94    年    1    月    31     日
                  第四庭審判長法  官　徐　樹　海
                              法  官　高　啟　燦
                              法  官　吳　錦　龍
                              法  官　黃　合　文
                              法  官　林  茂  權
以  上  正  本  證  明  與  原  本  無  異
中    華    民    國    94    年    2    月    1      日
　　　　　　　　　　　　　　　書記官　張  雅  琴
